最高法院刑事判決　　　　　　　　　　　　　　　九十三年度台上字第二九六二號
　　上　訴　人　 乙○○
　　　　　　　　 丙○○
　　　　　　　　 甲○○
右上訴人等因貪污案件，不服台灣高等法院台南分院中華民國九十二年十一月二十一
日第二審更審判決（九十二年度重上更(二)字第二五一號，起訴案號：台灣雲林地方法
院檢察署八十六年度偵字第三二一一、三二八０、四０六八號），提起上訴，本院判
決如左：
     主  文
原判決撤銷，發回台灣高等法院台南分院。
     理  由
本件原判決認定上訴人乙○○係雲林縣斗六市公所（下稱斗六市公所）政風室主任，
於民國八十五年六月八日被市長楊鎮文指派為斗六市公所興建「斗六市雲林溪上游加
蓋停車場工程（土木工程）」招標時之監標人員，與承辦人工務課技士楊寬恩、工務
課長周振德、主任秘書邱焰燻及主計室主任許淑英共同執行開標事務，係有執行審查
標單及防止開標程序可能產生之流弊，確保開標程序得公平、公開進行等職權，為依
法令從事公務之人員。該工程之招標原訂於八十五年六月十日上午八時三十分在斗六
市公所第二會議室開標，因乙○○遲延到場，延至同日上午十時三十五分許乙○○到
場後始開始進行。開標當日上午，上訴人丙○○、甲○○在開標室前走廊遇見出一營
造有限公司（下稱出一公司）負責人曾永川，甲○○問曾永川是否參與競標，曾永川
答稱有參與競標，甲○○即向曾永川表示要叫政風室主任將其標單廢標等語。丙○○
、甲○○獲悉除圍標廠商外，尚有其他廠商參與競標，即共同謀議圖利正佳營造有限
公司（下稱正佳公司），乃思找乙○○幫忙。同日上午，乙○○因內急，於審查投標
廠商資格時走出投標室，遇見丙○○、甲○○，丙○○將乙○○引導至該市公所二樓
市民代表會議事廳外之走道，關閉走道門，要求由乙○○於開標時，若發現除正佳公
司外，另有其他有效標之價格低於新台幣（下同）一億零七百萬元時，即予以塗改成
無效標，以配合原先圍標之決議，乙○○答應所請，而與丙○○、甲○○共同基於圖
利正佳公司之犯意聯絡，於同日上午十時三十五分許，審查參與競標之正佳公司、出
一公司等十一家廠商之資格均合於規定，續審查價格時，先由楊寬恩初審，周振德複
審，再依次交由許淑英、邱焰燻及乙○○等監標人員逐一審查。審查時，楊寬恩發現
智信營造有限公司及立國營造工程股份有限公司均未填寫估價總額，視為無效標，並
經周振德、許淑英、邱焰燻、乙○○等人審核無誤，而編號２號之出一公司以八千八
百萬元參與競標，該標單經楊寬恩初審符合規定，依次交由周振德、許淑英、邱焰燻
審核，亦均符合規定，並無發現塗改但未核章之情形，嗣交給乙○○審核，乙○○見
出一公司之標價總額低於一億零七百萬元之圍標價格，若以有效標審核過關，正佳公
司顯無得標希望（尚有投標廠商之標單未開出，其他廠商之投標價額有可能低於出一
公司），即依事先與丙○○之謀議，乘他人不注意之際，擅自在出一公司標單之標價
總額欄「捌仟捌佰萬元正」之第一個「捌」字上面，以藍色原子筆圈起，毀損出一公
司之標單（毀損文書部分未據告訴），並立即出示予楊寬恩、周振德、邱焰燻、許淑
英等人，聲稱此標單因塗改未經核章，應視為無效標，惟楊寬恩、周振德、許淑英、
邱焰燻等人堅持審標時該標單無塗改情事，並認係有效標，雙方堅持不下，邱焰燻遂
裁示由許淑英持該標單至市長室向楊鎮文市長請示，乙○○隨後進入市長辦公室，楊
鎮文裁示請出一公司負責人曾永川到市長室，丙○○等人即將曾永川帶往市長室，甫
進入市長室，丙○○即大聲曰：「塗改是廠商的錯」等語，曾永川知係黑道圍標該項
工程，恐遭報復，始聲稱係自己不小心塗改，話畢即走出市長室，楊鎮文立即裁示出
一公司之標單為無效標，並由許淑英持返投標室報告邱焰燻，邱焰燻即宣布出一公司
之標單為無效標，最後果由正佳公司依圍標決議之一億零七百萬元標得該項工程。該
工程嗣於八十六年八月三十日完工，於八十七年八月二十八日經斗六市公所依工程契
約規定辦理複驗合格，並給付全部工程款九千九百八十五萬零七百元，乙○○、丙○
○、甲○○因而共同直接圖利正佳公司不法利益一千一百八十五萬零七百元（公訴意
旨誤為一千九百萬元）等情。因而撤銷第一審關於乙○○、丙○○及甲○○部分之科
刑判決，比較新舊法，改判諭知上訴人等三人共同依據法令從事公務之人員，對於主
管之事務，直接圖利罪刑。固非無見。
惟查：(一)、犯貪污治罪條例第四條至第六條之罪者，其所得財物，應予追繳，並依其
情節分別沒收或發還被害人，為該條例第十條第一項所明定。是犯該條例第六條第一
項第四款之圖利罪者，必須有不法所得，始得宣告追繳沒收，倘其本人或共同犯罪之
人並無所得，即不能諭知追繳沒收，自不待言，至被害人所受損害，因被圖利者並非
犯罪被訴追之被告，無從宣告追繳沒收或發還，被害人僅得依民事訴訟請求賠償。原
判決既認定上訴人等三人共同基於圖利正佳公司之犯意，由乙○○將出一公司之標單
塗改成無效標，使正佳公司得以一億零七百萬元承攬該項工程，因而共同直接圖利正
佳公司不法利益一千一百八十五萬零七百元等情，並非圖得自己不法利益，倘屬無訛
，則上訴人等三人並無所得，而正佳公司所得財物又無法追繳，乃竟諭知上訴人等三
人應追繳沒收一千一百八十五萬零七百元，已有判決不適用法則之違誤。(二)、檢察官
起訴丙○○、甲○○曾參加張隆茂等人於八十五年六月八日（起訴書誤載為八十六年
六月八日）在雲林縣古坑鄉劍湖山莊進行之圍標會議，決議由正佳公司代表人黃正賢
以二千萬元圍標金取得競標權，其他廠商則同意配合其圍標。同年月十日上午，丙○
○、甲○○找乙○○幫忙，要求乙○○於開標時，若發現除正佳公司外，另有其他價
格低於一億零七百萬元之有效標時，即予以塗改成無效標，以配合原先圍標之決議。
乙○○允諾後，即將出一公司之有效標塗改成無效標，使正佳公司取得承攬權，因認
上訴人等三人均牽連犯公平交易法第三十五條、刑法第二百十六條、第二百十條及貪
污治罪條例第六條第一項第四款之罪嫌。第一審審理結果，認乙○○係牽連犯刑法第
二百十六條、第二百十條、貪污治罪條例第六條第一項第四款之罪，從一重依貪污治
罪條例第六條第一項第四款圖利罪論處，違反公平交易法第三十五條部分不另為無罪
之諭知；丙○○、甲○○二人亦牽連犯行使偽造私文書罪及圖利罪，從一重均依貪污
治罪條例第六條第一項第四款圖利罪論處罪刑，另與共犯公平交易法第三十五條之罪
予以分論併罰。檢察官不服第一審判決，就上訴人等三人皆提起第二審上訴，則基於
審判不可分之原則，原審自應對乙○○是否犯公平交易法第三十五條之罪併予審判（
丙○○、甲○○違反公平交易法部分，業經原審八十七年度上訴字第一六一六號判決
改判諭知無罪確定）。然原審本次更審判決未就乙○○被訴之此部分事實予以審判，
顯有已受請求之事項未予判決之違法，復將已定讞之第一審關於丙○○、甲○○違反
公平交易法部分判決一併予以撤銷，亦屬違誤。(三)、原判決事實欄記載上訴人等三人
共謀塗改低於一億零七百萬元之有效標，以配合原先圍標之決議而圖利正佳公司，惟
並未認定丙○○、甲○○有參加劍湖山莊之圍標會議等謀議，復未說明上訴人等三人
如何知悉正佳公司欲以一億零七百萬元圍標，因而共同謀議塗改低於此金額有效標單
所憑之證據與理由，有判決理由不備之違法。究竟上訴人等三人是否知悉或如何知悉
圍標之決議？此與上訴人等三人之犯罪是否成立至有關係，原審未予究明，即行判決
，有調查職責未盡之違法。以上，或係上訴意旨所指摘，或為本院得依職權調查之事
項，應認原判決仍有撤銷發回更審之原因。原判決就上訴人等三人被訴行使偽造私文
書而認不另諭知無罪部分，基於審判不可分原則，應併予發回。
據上論結，應依刑事訴訟法第三百九十七條、第四百零一條，判決如主文。
中　　　華　　　民　　　國　　九十三　　年　　　六　　　月　　　十　　　日
                              最高法院刑事第十一庭
                                  審判長法官  張　淳　淙
                                        法官  謝　俊　雄
                                        法官  蘇　振　堂
                                        法官  張　春　福
                                        法官  呂　丹　玉
      右正本證明與原本無異
                                              書  記  官
中　　　華　　　民　　　國　　九十三　　年　　　六　　　月　　 十七 　　日
                                                                        Ｖ
